【裁判字號】    96,上訴,2181
【裁判日期】    980527
【裁判案由】    偽造文書等
【裁判全文】
臺灣高等法院刑事判決                96年度上訴字第2181號
上  訴  人  台灣台北地方法院檢察署檢察官
上  訴  人
即  被  告  戊○○
選任辯護人  林清漢律師
上列上訴人等因被告偽造文書等罪案件，不服台灣台北地方法院
九十五年度訴字第一一六二號，中華民國九十六年四月二十六日
第一審判決（起訴案號：台灣台北地方法院檢察署九十三年度偵
字第一七一四四號），提起上訴，本院判決如下：
    主  文
原判決撤銷。
戊○○連續犯詐欺取財罪，處有期徒刑參月，如易科罰金，以銀
元參佰元即新臺幣玖佰元折算壹日，減為有期徒刑壹月又拾伍日
，如易科罰金，以銀元參佰元即新臺幣玖佰元折算壹日。又犯行
使偽造私文書罪，處有期徒刑壹年，減為有期徒刑陸月，如易科
罰金，以銀元參佰元即新臺幣玖佰元折算壹日。應執行有期徒刑
柒月，如易科罰金，以銀元參佰元即新臺幣玖佰元折算壹日。
    事  實
一、戊○○明知其母李黃綢妹晚年因罹患長期腦中風、痴呆症等
    疾病，導致神智不清，而自民國七十八年間起即長住老人養
    護所進行安養；並從八十五年一月一日起住進台北市○○路
    ○段三○○巷三五弄五號之台北市私立佳佳頤園養護所（下
    稱佳佳養護所）安養，其安養費原為每月新台幣（下同）二
    萬三千元，自八十七年一月一日起調漲為每月二萬六千元，
    而由戊○○與其胞兄乙○○輪流負擔。詎戊○○意圖為自己
    不法之所有，並基於概括之犯意，於八十七年四月一日至九
    十年七月三十一日間，輪由乙○○負擔安養費之期間，向乙○○佯稱李黃綢妹安養費為每月三萬二千元，並向佳佳養護
    所負責人甲○○誆以乙○○尚需負擔李黃綢妹之其他支出費
    用，而要求無犯罪故意之甲○○向乙○○收取每月三萬二千
    元安養費，致乙○○陷於錯誤，每月均向甲○○如數支付，
    戊○○則於此期間，連續按月向甲○○領回乙○○溢繳之金
    額，以此方式自八十九年六月一日起至九十年七月三十一日
    止向乙○○詐得共計六萬九千七百六十五元之安養費（戊○○領回款項之時間、金額詳如附表所示）。嗣因乙○○於九
    十三年二月十三日對於戊○○另涉侵占等案件向台灣台北地
    方法院檢察署提出告訴，檢察官於九十三年十一月二十四日
    偵查中，乙○○之代理人林佳靜律師陳明乙○○確有支付安
    養費後，繼而向佳佳養護所調取相關資料，始悉上情。乙○○因之於九十四年一月十一日具狀對戊○○此詐欺取財犯行
    提起告訴。
二、戊○○除明知其母李黃綢妹自七十八年間起即罹患前述疾病
    ，導致神智不清，自八十三年十二月間起已完全無法自理生
    活，對於日常或法律事務並不具正常之辨識或意思能力；且
    知悉李黃綢妹已於九十二年（起訴書誤載為九十三年）五月
    十五日十三時三十分病逝於宏恩綜合醫院（下稱宏恩醫院，
    設台北市○○區○○路四段七一巷一號），乃竟基於行使偽
    造私文書及使公務員登載不實文書之犯意，先於九十一年十
    二月三十一日，在台北市○○區○○路之住處，製作不實之
    李黃綢妹以贈與原因，將其所有坐落桃園縣楊梅鎮○○段九
    一三號土地（下稱系爭土地，面積一六九點九五平方公尺所
    有權全部），移轉贈與登記與不知情之戊○○女兒李依璇（
    應有部分三分之二）、李依秦（應有部分三分之一）之土地
    所有權移轉契約書各一紙，及在土地登記申請書上之「委任
    關係」欄，虛偽填載李黃綢妹就系爭土地登記案之申請，委
    託戊○○代理意旨之委任書各一紙，並持其所保管之李黃綢
    妹印鑑章，盜蓋為印文於其上（其每紙之印文，分別各二枚
    、各一枚），而接續偽造上開土地所有權移轉契約書、土地
    登記申請書上之委任書等私文書，足以生損害於李黃綢妹之
    權益。偽造完成後，戊○○復於九十二年五月十五日十六時
    三十四分許，持至桃園縣楊梅地政事務所（下稱楊梅地政事
    務所）送件，經收文辦理而行使之，致使不知情之該地政事
    務所承辦公務員，於同年月二十七日將此不實事項登載於職
    務上所掌管之土地登記簿公文書，足以生損害於地政機關對
    於地籍資料登記管理之正確性及李黃綢妹另一繼承人乙○○
    之權益（李依璇、李依秦涉犯使公務員登載不實罪嫌部分，
    均據檢察官另為不起訴處分確定）。
三、案經乙○○告訴暨台北市政府警察局大安分局報請台灣台北
    地方法院檢察署檢察官偵查起訴。
    理  由
壹、卷附之(一)佳佳頤園合約書、甲○○出具之收費證明書、現金
    收入傳票（見偵查卷(一)第二四一至二四七頁），(二)宏恩醫院
    病危通知書、末期病人拒絕急救同意書（見原審卷(二)第一三
    六頁；按此之頁碼係指卷宗上方之編號，下同）、李黃綢妹
    死亡證明書（見調偵字第五一二號卷，下稱調偵卷，第一二
    九頁），李黃綢妹名義之土地登記簿謄本（見偵查卷(一)第二
    五頁），七十三年一月一日家族會議紀錄、乙○○八十一年
    六月六日簽立之字據（見偵查卷(二)第十一至十三頁），第一
    銀行八十一年八月三十一日匯款通知單、聯行往來報告書代
    轉帳支出傳票、八十一年九月一日匯款通知單（見偵查卷(一)
    第二四頁），台北四十三支郵局第六二八號存證信函、蘇澳
    郵局第七九號存證信函（見偵查卷(二)第二六七、一四三、一
    四四頁），台北市立仁愛醫院（下稱仁愛醫院）診斷證明書
    ，宏恩醫院診斷證明書（見偵查卷(一)第一二七至一三四頁）
    等證據，雖均屬被告以外之人於審判外所為之書面陳述，其
    中關於(一)部分之證據能力，據被告於準備程序期日表示無意
    見（檢察官則同意作為證據。見本院卷(二)第一八頁反面），
    亦未於本院言詞辯論終結前聲明異議；(二)之部分，則悉經當
    事人於本院準備程序期日明白表示同意作為證據（見本院卷
    (二)第三二頁正反面、一八六至一八七頁），復據陳明該等證
    據之取得並無違法情形（見本院卷(二)第三五頁反面、一八七
    頁正反面），且分別與本件詐欺、偽造文書等之待證事實，
    具有關連性，核無證據力明顯過低之事由，本院審酌上開證
    據作成時之情況，認為適當，依刑事訴訟法第一百五十九條
    之五第二項、第一項所定傳聞例外之同意法則，自得作為證
    據使用。
貳、詐欺取財（即安養費六萬九千七百六十五元）部分：
一、本件告訴人乙○○與被告戊○○係兄弟，被告於原審主張告
    訴人是在辦理繼承登記時，發現其有詐欺安養費（包括後述
    不另為無罪部分）之犯行，而辦理繼承登記時間是九十二年
    十一月二十四日，告訴人卻於九十四年一月十一日方提出告
    訴，已罹於告訴時效，應諭知不受理判決云云。然查：
（一）證人乙○○於原審固證稱：要辦理繼承時，在整理資料時
      才發現被告拿回扣等語；惟證人乙○○在同一期日亦證述
      ：丁○○在整理資料時，懷疑被告簽收的收據有收取回扣
      ，經丁○○與甲○○接洽證實後，始將被告簽收的收據供
      伊觀覽伊才知道，但伊並未詢問甲○○為何要多收六千元
      ，亦不曾質問被告等詞（見原審卷(二)第六三頁正反面）。
      證人甲○○亦證稱確實是丁○○因懷疑每月安養費三萬二
      千元與其耳聞者有異，因此向伊詢問情形如何，乃實情相
      告，但因時隔甚久，已不記得丁○○係何時求證等情（見
      本院卷(二)第五五頁反面）。依此，乙○○之所以知悉被告
      有多收取六千元安養費一事，係因乃子丁○○檢視被告簽
      收之收據發現有疑，經向甲○○查證屬實後，方提供被告
      簽收之收據並據以告知，乙○○始悉有其事，至臻明灼。
      至於丁○○何時向甲○○查證，則據證人丁○○證稱：本
      案在九十三年十一月二十四日偵查中檢察官訊問時，被告
      辯說我們未支付安養費，檢察官要我們去找資料證明，伊
      就去找甲○○查證，經甲○○交付被告簽收的收據，方於
      九十四年一月十一日遞狀將甲○○所交付之收據、合約書
      提交檢察官，並將此情告知伊父乙○○等語明確（見本院
      卷(二)第五六頁正反面）。
（二）又依卷內資料以觀，告訴人乙○○於九十三年二月十三日
      具狀向台灣台北地方法院檢察署就被告涉犯侵占等罪提出
      告訴時本隻字未提被告尚涉犯詐欺安養費之犯行，此觀卷
      附刑事告訴狀自明，而該署檢察官於九十三年十一月二十
      四日開庭後，告訴人之代理人林佳靜律師於庭訊中陳明告
      訴人有支付安養費，其他部分再具狀陳報等語（見偵查卷
      (一)第一八八頁）。告訴人之代理人詹儒樺律師旋於九十四
      年一月十一日提出刑事告訴補充理由狀（見偵查卷(一)第二
      三六、二三七頁）並陳稱係於查閱陳報之醫療費證明時，
      方知悉被告有此詐欺取財犯行（並隨狀檢附被告簽收之現
      金收入傳票、合約書等影本）。再對照上開證人乙○○、
      丁○○與甲○○等人之證詞，則乙○○所稱之要辦理繼承
      時，知悉被告有拿回扣云云，應係陳述時用語不夠精準之
      誤。本件告訴人乙○○應係於九十三年十一月二十四日檢
      察官偵查後之某日，經丁○○向佳佳養護所調閱前開資料
      查證後方知悉被告涉有此部分犯行，並旋於九十四年一月
      十一日提出告訴，情甚明灼。應認其告訴尚未逾越六個月
      之告訴期間，就此部分自應為實體判決，先予敘明。
二、被告供認有於事實欄一所載時地，自甲○○處取回告訴人所
    繳付之款項合計六萬九千七百六十五元等事實不諱，此並有
    被告簽收如附表所示日期、金額之現金收入傳票影本十四紙
    可稽（見偵查卷(一)第二四一至二四七頁）。惟否認有何詐欺
    取財之犯行，辯稱：伊未曾向告訴人說過每月安養費用為三
    萬二千元，且伊取回之上開款項為保管款，以便日後支付除
    安養費外之其他雜支費用時與甲○○會算云云。然查：
（一）被告於八十五年一月一日與佳佳養護所簽訂契約，委由該
      養護所看護李黃綢妹，原定看護費為每月二萬三千元，嗣
      於八十七年一月一日調整為二萬六千元，有佳佳頤園合約
      書與該養護所負責人甲○○出具之收費證明書為佐（見偵
      查卷(一)第二三八、二三九頁）。而李黃綢妹自八十五年一
      月一日起至八十七年三月三十一止之看護費應由被告支付
      ，自八十七年四月一日起輪由乙○○支付等節，亦為被告
      所不否認。又被告確有告知乙○○輪由其支付期間之安養
      費為每月三萬二千元，乙○○並按期如數付給佳佳養護所
      等情，業據證人乙○○證實在卷（見原審卷(二)第六二頁正
      反面）。參諸證人甲○○亦證稱：伊並未告知乙○○看護
      費三萬二千元，是應被告之要求而收取等語（見原審卷(二)
      第六八頁）。則被告所辯其未曾向告訴人提及每月安養費
      用三萬二千元云云，顯係卸責之詞，並不足採信。另依證
      人甲○○所證：佳佳養護所每月雖向乙○○收取三萬二千
      元，但看護費只有二萬六千元；至於李黃綢妹另外之注射
      營養針及其他費用等都是由被告的姊妹李秀英、丙○○額
      外給付；每月收取之三萬二千元扣除看護費二萬六千元及
      一些其他必要支出，剩餘費用被告交代要拿給他，但伊未
      曾告訴乙○○說被告有取走附表所示之金額；伊交給被告
      多少錢，都有要求被告在現金收入傳票上簽名等語（見偵
      查卷(一)第二七二頁，原審卷(二)第六七頁反面至六九頁）；
      於本院甚至證稱：被告要求伊要配合向乙○○收取三萬二
      千元，否則要將李黃綢妹轉到其他安養所；再參以甲○○
      在偵查中證述：伊應被告之要求，於九十年八月一日至九
      十二年四月二十五日輪由被告支付安養費期間，仍然按月
      向被告收取三萬二千元，但隨即依原契約之約定，退還被
      告六千元等各詞（見本院卷(二)第五五頁，偵查卷(一)第二七
      二頁）。顯見被告為圖掩飾前此虛詞詐取乙○○支付之安
      養費，進而要求甲○○事後配合，情甚明確。所辯無詐欺
      之犯意云云，要無可取。
（二）被告雖提出統一發票影本證明其有購置醫療器材，提出宏
      恩醫院收據影本、該院會計室所出具之單據影本、宏恩醫
      院預繳醫藥費臨時收據影本、仁愛醫院醫療費用證明等件
      ，以證明其有支付此等費用，而資為其無詐欺犯意之辯解
      。惟上開單據之款項是否確為被告所支付，從形式上已難
      認定，況縱令確係被告所支付，亦係其日後與告訴人會算
      支付款項之問題，自難執此而認有正當理由可將告訴人所
      溢付之安養費款項取回，自不足為其有利之認定。被告雖
      又辯稱其取回之上開款項為保管款，以便日後支付除安養
      費外之其他雜支費用時與甲○○會算云云，然該等款項既
      係告訴人所支付，縱令日後有會算之情事，亦無由被告取
      回之理。即便被告認其與告訴人間就負擔其母之安養費用
      有不公平之事，亦難謂其有為此犯行之正當理由。被告此
      節所辯，係卸責之詞，亦不足採。綜上，被告此部分詐欺
      安養費之事證明確，犯行堪以認定。
參、行使偽造私文書部分：
一、被告戊○○對於系爭土地原登記為李黃綢妹所有，及其確有
    於事實欄二所載時地、方法，以贈與為原因，將系爭土地辦
    理移轉登記至其女兒李依璇、李依秦名下等事實，供認不諱
    ，並有系爭土地之土地登記簿謄本（登記名義人李黃綢妹，
    見偵查卷(一)第二五頁）及楊梅地政事務所九十五年十二月二
    十五日楊地登字第○九五○○○六七三三號函復原審所檢附
    系爭土地之土地登記第一類謄本一件（登記名義人李依秦應
    有部分三分一，李依璇應有部分三分之二）、土地登記申請
    書與土地贈與所有權移轉契約書（受贈人李依秦、李依璇名
    義）各二件等資料可稽（見原審卷(二)第三二至四六頁）。又
    本件移轉登記案之收件時間為九十二年五月十五日十六時三
    十四分，承辦人為初審己○○，亦據楊梅地政事務所前揭函
    說明二敘明在卷。惟否認有何行使偽造私文書及使公務員登
    載不實文書之犯行，辯稱：(一)伊不知其母於九十二年五月十
    五日十三時三十分逝世，伊於當日上午十一點半至楊梅地政
    事務所，因經辦人外出，要伊下午二點再過去，但一直等到
    四點半，經辦人己○○才受理此移轉登記案件，伊並非在其
    母逝世後方前往地政事務所辦理。(二)系爭土地已由乙○○於
    八十一年六月六日在台北市○○路伊住處，書面協議折價五
    十萬元出售予伊，伊於八十一年八月三十一日依約匯款至乙○○指定之第一銀行帳戶，經銀行告知該帳戶已解約，再經
    乙○○及李黃綢妹之同意，於八十一年九月一日將該款轉匯
    至李黃綢妹名下之華南銀行帳戶，故伊於李黃綢妹過世前，
    將系爭土地移轉至伊女兒李依秦、李依璇名下並無不法云云
    。
二、然查：
（一）李黃綢妹自七十八年二月二十三日起經仁愛醫院、宏恩醫
      院，診斷罹患左側腦血管阻塞、長期腦中風、長年痴呆症
      、肢障、智障、多發性腦梗塞併痴呆症、糖尿病、氣喘、
      中風、老年痴呆症、肺炎、腎功能異常等長期病症，導致
      神智不清，長期臥床，並約自八十三年十二月間起，即生
      活不能自理，需二十四小時專人照顧，始能維持日常維生
      功能，並於九十二年四月二十五日住進加護病房，前後已
      呈無意勢狀態，插管急救至九十二年五月十五日病逝等情
      ，有仁愛醫院診斷證明書，宏恩醫院診斷證明書多件可稽
      （見偵查卷(一)第一二七至一三四頁）。是李黃綢妹自八十
      三年十二月間起既已完全無法自理生活，則其對於日常或
      法律事務應不具正常之辨識或意思能力。又李黃綢妹於九
      十二年四月二十五日即經宏恩醫院發出病危通知單予被告
      ，嗣被告與乙○○、庚○○○等人在同月三十日並簽署「
      末期病人拒絕急救同意書」，有宏恩醫院之病危通知書、
      末期病人拒絕急救同意書影本可稽（見原審卷(二)第一三六
      頁）。而李黃綢妹係於九十二年五月十五日十三時三十分
      死亡，亦有宏恩醫院出具之死亡證明書影本足佐（見調偵
      卷第一二九頁）。另被告供認其於九十二年五月十五日當
      天確有至宏恩醫院辦理二筆李黃綢妹醫療費用之結帳手續
      屬實（見偵查卷(一)第一九九頁，本院卷(一)第二四五頁），
      此並有被告提出之宏恩醫院九十二年五月十五日收據影本
      二紙為憑（見偵查卷(一)第二一七、二一八頁）。卷查被告
      於偵查中已明白供認該二筆醫療費用係伊於當日向醫院櫃
      台結算支付，並據此主張此係其所「代墊」之醫療費用等
      語明確（見偵查卷(一)第一九九頁）。此與告訴代理人丁○○所稱：被告提出之「光亮收支明細表」（見本院卷(二)第
      二五一頁），是依據被告所告知之乙○○應該要分擔的費
      用而製作，該二筆醫療費係被告支付後，被告認為應由乙○○負擔等情相符（見本院卷(二)第二○四頁反面）。是被
      告於本院提出所謂之「光亮收支明細表」，據以翻稱上開
      二筆醫療費用係乙○○於九十二五月十五日支付給醫院，
      非伊支付云云，即屬無可採信。又卷核其中之一張收據（
      即偵查卷(一)第二一八頁），於費用明細編號15記載「證明
      書費1950元」。此之證明書費，係李黃綢妹家屬申請之十
      五份死亡證明書費用（宏恩醫院死亡證明書收費標準：基
      本三張免費，第四張收三百元，第五張起每加一張收一百
      五十元），而該院核發死亡證明書之流程為：病人死亡─
      主治醫師填寫死亡證明書─詢問家屬申請份數─通知住院
      處批價入帳─病患身分證（正本）及死亡證明書手稿送秘
      書處開立正式死亡證明書─病患家屬至出院櫃台結帳繳費
      領回健保卡─護理站領取死亡證明書；又李黃綢妹於九十
      二年五月十五日係因死亡而辦理出院等情，分別有宏恩醫
      院九十八年五月一日宏醫字第0980000312號函、九十八年
      三月二十七日宏醫字第0980000180號函為證（見本院卷(二)
      第一七九、八六頁）。依被告於辦理結帳結算手續時一併
      請領李黃綢妹之死亡證明書十五份，及宏恩醫院上開核發
      死亡證明書之流程等情形，顯然被告在辦理結清李黃綢妹
      出院醫療費用時，已然知悉其母業已過世，至臻明確。再
      參酌證人甲○○證稱：被告在九十二年五月十五日早上快
      十一點時，曾打電話說李黃綢妹快不行了，要伊通知乙○○及其姊妹；快二點時，葬儀社人員通知說李黃綢妹已往
      生，但找不到被告；因為一向都是被告單向與伊聯絡，伊
      無法聯絡到被告，且伊亦未到醫院等語（見本院卷(二)第五
      四頁反面、五五頁）；另證人乙○○亦結證：甲○○與被
      告都有打電話給伊，甲○○說伊母親病危；被告大約在當
      天一點半以後，打電話說母親已往生，當時伊住在宜蘭，
      趕到醫院時已三點多，只有二位妹妹及葬儀社人員在場，
      不見被告其人；大概二、三天靈位安置妥當後，被告才出
      現等詞（見本院卷(二)第五七頁反面、五八頁，原審卷(二)第
      六三頁反面、第六四頁）。凡此，益徵被告所辯不知其母
      已於當天下午一時三十分過世云云，為卸責之詞，並無足
      採信。又證人即負責本登記案初審之楊梅地政事務所職員
      己○○於九十二年五月十五日係出差至桃園縣平鎮地政事
      務所，有該地政事務所九十八年三月十三日楊地人字第09
      80000740號函檢送之簽到單及出差單影本可參（見本院卷
      (二)第七三至七五頁）。證人己○○於本院雖附和被告所為
      伊係等到當日下午四點半經辦人回地政事所，由經辦人初
      審文件後才送件之說詞，然微論證人己○○所證是否屬實
      ，均無礙於被告早已知悉其母已病逝事實之認定。被告聲
      請調取乙○○九十二年五月十五日之通聯紀錄，以及請求
      訊問地政事務所另一職員梁金鳳，以證明其不知乃母已往
      生云云，因待證事實已明，核均無必要。
（二）系爭土地於七十三年一月一日之被告家族（李黃綢妹、陳
      玉露、乙○○、戊○○等人）會議中，係決議由李黃綢妹
      贈與丁○○（即乙○○之子），此有被告所提出之家族會
      議紀錄影本可徵（見偵查卷(二)第十二、十三頁。按該會議
      紀錄第四點所指富崗國中前登記母親名義之土地，即系爭
      土地，此為被告及告訴人所是認）。雖被告另提出由乙○○於八十一年六月六日所簽立之字據（承諾書）一件（見
      偵查卷(二)第十一頁），記載上開擬贈與丁○○之系爭土地
      ，由乙○○同意折價五十萬元，供為被告將來興建自宅之
      用，並由被告辦理過戶登記，及被告應於八十一年八月底
      前匯款至乙○○在第一銀行之帳戶等旨。但乙○○之該項
      承諾因嗣後遭李黃綢妹及丁○○之反對，故於八十一年六
      月九日由丁○○寄發存證信函予被告表明其父乙○○所為
      係侵權；繼於同年八月八日由乙○○寄送存證信函予被告
      為解除契約之意思表示，此除據證人乙○○結證明確（見
      原審卷(二)第六四頁），並有台北四十三支郵局第六二八號
      存證信函、蘇澳郵局第七十九號存證信函影本可參（見偵
      查卷(二)第二六七、一四三、一四四頁）。被告雖於乙○○
      解約後之八十一年八月三十一日匯款五十萬元至乙○○名
      義之第一銀行蘇澳分行帳戶，惟該帳戶因乙○○已結清，
      故被告上開款項遭退匯，有被告所提出之第一銀行匯款通
      知單、聯行往來報告書代轉帳支出傳票足據（見偵查卷(一)
      第二四頁）。被告固辯稱其於八十一年九月一日，業已匯
      款五十萬元至李黃綢妹之華南商業銀行台北城內分行，並
      提出匯款通知單一件（見偵查卷(一)第二四頁）。然查，證
      人乙○○已證述其不知道被告有匯款五十萬元至其母上開
      帳戶之情事（見原審卷(二)第六六頁反面），被告復供承李
      黃綢妹上開帳戶係由伊保管使用等語無訛（見偵查卷(二)第
      五八頁）。則被告縱有匯款，惟此不啻其之左手轉右手而
      已，所辯係奉乙○○之指示始將款項改匯至李黃綢妹帳戶
      云云（見偵查卷(二)第五七頁），即屬無稽。況單憑被告所
      提出之上開字據，其上並無李黃綢妹之簽章，已難據以認
      定已取得李黃綢妹之同意，再參以被告於九十三年十一月
      二十四日偵查中檢察官訊問時，亦坦認伊曾告知其母要將
      系爭土地移轉登記至其女李依璇、李依秦名下，但其母並
      未給伊明確之答覆等語（見偵查卷(一)第一八六頁）。據此
      ，尤足以證明乙○○所證述其母反對伊將系爭土地折價讓
      售予被告乙情，並非子虛。更遑論乙○○並無任何權限得
      以代理丁○○或李黃綢妹與被告就系爭土地為任何之交易
      行為。再者，如謂李黃綢妹生前確有同意乙○○前此私將
      系爭土地折價讓售予被告之作為，則以被告具有專業土地
      代理人資格（見本院卷(二)第一八六頁），豈有延宕十年之
      久遲不辦理移轉登記之理？依此，被告顯然知悉李黃綢妹
      於生前贈與丁○○系爭土地之事實並未變更，要無疑義。
      被告上開所辯，亦無足憑信。
三、綜上所述，被告明知其母李黃綢妹生前已將系爭土地贈與丁○○，並未同意將之移轉登記至李依秦、李依璇名下，乃竟
    趁李黃綢妹因長期臥病，已無法自理生活，而無正常之辨識
    或意思能力之際，在前述時地，以上揭方法製作不實之土地
    所有權移轉契約書與土地登記申請書上之委任書等私文書，
    顯足生損害於李黃綢妹之權益，自屬偽造無疑；復明知李黃
    綢妹業已過世，又持以行使據以辦理移轉登記，使不知情之
    地政機關承辦公務員將此不實事項登載於職務上所掌之公文
    書，自足生損害於地政機關對於地籍資料登記管理之正確性
    及李黃綢妹另一繼承人乙○○之權益。本件事證明確，被告
    上開犯行，亦堪認定。
肆、被告行為後，刑法部分條文業於九十四年一月七日修正，同
    年二月二日經總統令公布，並自九十五年七月一日起施行。
    其中第五十五條牽連犯之規定業經刪除，原以牽連犯予以
    處理之案例，在新法修正施行後，視個案分別論以想像競合
    犯或數罪併罰，予以處斷；第五十六條連續犯之規定經刪
    除，修正後原屬連續犯之數個犯罪行為，依新法可能構成數
    罪併罰；就罰金刑最低額部分，刑法分則編各罪所定罰金
    刑之貨幣單位原為銀元，修正前第三十三條第五款規定：「
    罰金：一元（銀元）以上」，而依修正前罰金罰鍰提高標準
    條例規定，就七十二年六月二十六日前修正之刑法部分條文
    罰金數額提高二至十倍，其後修正者則不提高倍數，並依現
    行法規所定貨幣單位折算新臺幣條例規定，以銀元一元折算
    新臺幣三元；修正後同款則規定：「罰金：新臺幣一千元以
    上，以百元計算之」；修正前刑法第五十一條第五款規定
    ：「數罪併罰，分別宣告其罪之刑，依左列各款定其應執行
    者：‧‧‧五、宣告多數有期徒刑者，於各刑中之最長期以
    上，各刑合併之刑期以下，定其刑期。但不得逾『二十年』
    。」，而修正後刑法第五十一條第五款則規定：「數罪併罰
    ，分別宣告其罪之刑，依下列各款定其應執行者：五、宣告
    多數有期徒刑者，於各刑中之最長期以上，各刑合併之刑期
    以下，定其刑期。但不得逾『三十年』。」經綜合與罪刑
    有關之相關規定為新舊法之比較適用結果，修正後之刑法規
    定並非對被告有利，依刑法第二條第一項前段規定，就被告
    所犯後述伍之二罪，自應各自整體適用其行為時法，即修正
    前之各該規定。
伍、核被告戊○○所為，(一)就事實欄一部分，係犯刑法第三百三
    十九條第一項之詐欺取財罪。其利用無犯罪故意之甲○○遂
    行犯罪，為間接正犯；先後多次詐欺取財犯行，時間緊接，
    方法相同，所犯係觸犯構成要件相同之罪名，顯係基於概括
    犯意反覆為之，為連續犯，應以一罪論，並加重其刑。(二)就
    事實欄二部分，係犯刑法第二百十六條之行使第二百十條之
    偽造私文書罪及同法第二百十四條之使公務員登載不實文書
    罪。其盜用李黃綢妹印章蓋為印文於上開私文書之行為，為
    偽造私文書之部分行為，偽造後復持以行使，偽造之低度行
    為應為行使之高度行為所吸收，均不另論罪。被告基於一個
    移轉所有權之目的，偽造二件土地登記申請書之「委任關係
    」欄、土地所有權移轉契約書等私文書，為接續犯，應僅論
    以一個偽造私文書罪。所犯行使偽造私文書及使公務員登載
    不實文書二罪間，有方法結果之牽連關係，應依修正前刑法
    第五十五條牽連犯之規定，從一重之行使偽造私文書罪處斷
    。(三)被告所犯上開詐欺取財罪及行使偽造私文書罪間，犯意
    各別，罪名不同，應予分論併罰。
陸、原審據以論科，雖非無見。然查，原判決關於偽造私文書部
    分，未於事實欄翔實記載其偽造上開文書之時間、地點及方
    法，並於理由內說明其所憑依據；及就詐欺取財部分未論列
    間接正犯，均有未合。又原判決就上開二罪論處罪刑，雖非
    無見，然均未及適用中華民國九十六年罪犯減刑條例予以減
    刑，亦有不當。被告上訴意旨仍執前詞，否認犯罪，雖無可
    取；檢察官據以上訴指摘原判決不當及量刑過輕，就後述柒
    不另為諭知無罪及詐欺取財部分雖亦無理由。然原判決既有
    上開可議之處，自屬無可維持，應予撤銷改判。爰審酌被告
    與乙○○誼屬弟兄，僅因二人間就其母安養費之如何負擔，
    而以事實欄一所載方式詐取金錢，惟所詐得款項僅六萬餘元
    ，為數不多，但尚未與告訴人和解；以及因覬覦其母所遺財
    產，不顧乃母病危、往生，應善盡人子孝道，反而趁機私自
    將上開土地辦理過戶登記，影響地政機關對於地籍資料登記
    管理之正確性及其他繼承人之權益，惡性匪淺，然念及被告
    年屆七旬，素行尚稱良好，並兼衡其之犯罪目的、動機、犯
    後態度等一切情狀，分別量處如主文第二項所示之刑。被告
    行為後，關於易科罰金之折算標準已有變更，依修正前刑法
    第四十一條第一項及修正前罰金罰鍰提高標準條例第二條前
    段規定，應以銀元三百元即新台幣九百元折算一日。修正後
    刑法第四十一條第一項規定，則以新臺幣一千元、二千元或
    三千元折算一日。比較新舊法之適用結果，舊法規定有利於
    被告，其所犯詐欺取財罪所處之有期徒刑，並依修正前刑法
    第四十一條第一項規定諭知易科罰金之折算標準。被告上開
    犯罪時間均係在九十六年四月二十四日之前，並無中華民國
    九十六年罪犯減刑條例所定不予減刑之情形，依同條例第二
    條第一項第三款規定，各減其宣告刑二分之一，及依同條例
    第九條、第十條第一項、修正前刑法第四十一條第一項、第
    五十一條第五款等規定，分別為諭知易科罰金之折算標準並
    定應執行之刑及諭知易科罰金之折算標準。至被告偽造之上
    開文書，因已行使交付予楊梅地政事務所，顯非屬被告所有
    ，且被告係盜用印章蓋用印文而非偽造印文，該印文係屬真
    正，與沒收規定不侔，均不得宣告沒收，附此敘明。
柒、不另為無罪諭知部分：
一、公訴意旨另以：(一)被告基於意圖為自己不法所有之概括犯意
    ，於八十七年四月一日至九十年七月三十一日間，輪由告訴
    人負擔李黃綢妹安養費之期間，向告訴人佯稱李黃綢妹住在
    佳佳養護所之安養費為每月三萬二千元，並向佳佳養護所之
    負責人甲○○誆以告訴人尚需負擔李黃綢妹之其他支出為由
    ，而要求不知情之甲○○向告訴人收取每月三萬二千元之安
    養費，致告訴人陷於錯誤，遂自八十七年四月一日起至九十
    年七月三十一日止，每月均向甲○○支付上開金額，被告則
    於上開期間，連續以各種名目按月向甲○○領回告訴人溢繳
    之金額，以此方式另向告訴人詐得自八十七年四月一日起至
    八十九年五月三十一日止共二十六個月，每月詐得七千元，
    合計十八萬二千元之安養費。因認被告此部分亦涉犯刑法第
    三百三十九條第一項之詐欺取財罪嫌。(二)被告明知李黃綢妹
    已於九十二年五月十五日十三時三十分，病逝於宏恩醫院，
    且人死亡後其權利能力即已終止，自不可能再自行或授權他
    人以其名義向銀行辦理提領款項，此時應由繼承人依相關規
    定並檢附證明文件始得辦理，竟於九十二年五月三十日李黃
    綢妹病逝後，持李黃綢妹之印章，前往台北市大安區○○○
    路○段二○七號遠東國際商業銀行（下稱遠東銀行），以李
    黃綢妹之印章蓋用印文在該銀行之取款條上，偽造李黃綢妹
    取款之取款條後，持向遠東銀行提領李黃綢妹在上開銀行第
    00000000號帳戶內之存款二萬七千八百十八元而行
    使之，足以生損害於遠東銀行及告訴人之權益。因認被告此
    部分涉犯刑法第二百十六條、第二百十條行使偽造私文書罪
    嫌及第二百十七條偽造印文罪嫌（檢察官於原審到庭時另稱
    被告此部分尚涉犯刑法第三百三十九條第一項之詐欺取財罪
    嫌）。
二、公訴人認被告涉犯前開犯行，係以告訴人之指訴、證人甲○○之證述及九十二年五月三十日向遠東銀行提領二萬七千八
    百十八元取款條影本等為主要依據。訊據被告對於上開時、
    地以李黃綢妹之名義填寫提款條向遠東銀行提領李黃綢妹帳
    戶內存款二萬七千八百十八元之事實坦承不諱，然堅決否認
    有何被訴之犯行，辯稱：伊並未自甲○○處領取上開十八萬
    二千元之款項，又遠東銀行帳戶內之款項均為其所有，領取
    款項之所為，不足以生損害於公眾或他人等語。
三、經查：
（一）被告被訴詐欺告訴人安養費十八萬二千元部分：
      證人甲○○於偵查中證稱：告訴人支付期間每月給渠三萬
      二千元，但渠只收費二萬六千元，剩下多餘的錢，是被告
      叫渠拿給被告，渠為了釐清責任都會叫被告簽收等語。然
      卷內並無被告此部分之簽收單據，縱令告訴人於上開期間
      內每月支付三萬二千元，然既無證據證明被告有取回上開
      款項，且該等款項亦不無支付李黃綢妹之安養費用以外之
      其他費用之可能。是本之罪疑為輕，利歸被告之原則，自
      無從認定被告涉有此部分之犯行。
（二）被告被訴自遠東銀行領取二萬七千八百十八元部分：
    (1)被告確實以其母李黃綢妹之名義於九十二年五月三十日填
      寫取款條，並蓋用李黃綢妹之印章於取款條上，進而持之
      向遠東銀行提領二萬七千八百十八元，此固為被告所不否
      認，並有遠東銀行取款條一紙可按。
    (2)然查被告於八十五年四月十日確曾以李黃綢妹名義在亞東
      證券股份有限公司代為訂立委託買賣開戶契約，並由被告
      以李黃綢妹名義買賣證券簽辦手續，有亞東證券股份有限
      公司九十四年四月二十日亞證九十四字第三一○號函所檢
      附之開戶資料及買賣對帳單等可按。證人乙○○於原審亦
      不否認被告曾向李黃綢妹借用帳戶之情事（見原審九十六
      年二月七日審判筆錄）。況被告以李黃綢妹名義開立上開
      帳戶，繼而借用上開帳戶，其本意僅係便於自己買賣股票
      時使用該帳戶，其內之款項仍屬於被告所有，故被告於李
      黃綢妹死亡後，將款項領出，應屬領取自己所有之存款，
      縱有使用李黃綢妹之印章，填寫取款條之行為，尚難認其
      有行使偽造私文書或詐欺取財之犯意。
    (3)況公訴人亦認上開遠東銀行之帳戶，係被告借用李黃綢妹
      之名義所開立之帳戶，則上開出售股票之所得應屬被告自
      有之財產甚明，因難認被告有何侵占款項之行為等情（見
      起訴書第五頁第五行至第十五行所載），尤足認上開帳戶
      內之款項係屬被告所有無誤。則被告自該帳戶提領自己所
      有之款項之所為，顯無詐欺他人財產之可言，亦與刑法第
      二百十條或二百十七條之構成要件有異。
（三）綜上各情，被告所辯並未自甲○○處領取上揭十八萬二千
      元之款項，且上開遠東銀行帳戶內之款項均為其所有，領
      取款項之所為不足以生損害於公眾或他人，當與事實相符
      ，堪以採信。此外，復查無其他積極證據足資認定被告確
      有此部分之犯行，本應為其無罪之判決，然因公訴人於犯
      罪事實欄內係認被告此部分犯行與前開論罪科刑之詐欺取
      財罪、行使偽造私文書罪部分各有連續犯之裁判上一罪關
      係，就此爰不另為無罪判決之諭知。
據上論斷，應依刑事訴訟法第三百六十九條第一項前段、第三百
六十四條、第二百九十九條條第一項前段，刑法第二條第一項前
段、第三百三十九條第一項、第二百十六條、第二百十四條、第
二百十條、修正前刑法第五十六條、第五十五條、第四十一條第
一項前段、第五十一條第五款，中華民國九十六年罪犯減刑條例
第二條第一項第三款、第七條、第九條、第十條第一項，修正前
罰金罰鍰提高標準條例第二條，刑法施行法第一條之一第一項、
第二項前段，判決如主文。
本案經檢察官李金定到庭執行職務。
中    華    民    國    98    年    5     月    27    日
            刑事第十九庭  審判長法  官  黃金富
                                法  官  魏新國
                                法  官  吳  燦
以上正本證明與原本無異。
偽造文書部分如不服本判決，應於收受送達後10日內向本院提出
上訴書狀，其未敘述上訴之理由者並得於提起上訴後10日內向本
院補提理由書（均須按他造當事人之人數附繕本）「切勿逕送上
級法院」。
詐欺部分不得上訴。
                                書記官  陳靜姿
中    華    民    國    98    年    5     月    27    日
附表：
┌──┬───────────┬────────────┐
│編號│現金收入傳票上所載之日│金額（新台幣，下同）    │
│    │期                    │                        │
├──┼───────────┼────────────┤
│一  │八十九年六月二十五日（│六千元                  │
│    │被告簽收日期為八十九年│                        │
│    │六月二十六日）        │                        │
├──┼───────────┼────────────┤
│二  │八十九年七月二十日（被│四千元                  │
│    │告簽收日期為同日）    │                        │
├──┼───────────┼────────────┤
│三  │八十九年八月十四日（被│六千元                  │
│    │告簽收日期為同日）    │                        │
├──┼───────────┼────────────┤
│四  │八十九年九月十三日（被│六千元                  │
│    │告簽收日期為同日）    │                        │
├──┼───────────┼────────────┤
│五  │八十九年十月二十日（被│五千元                  │
│    │告簽收日期為八十九年十│                        │
│    │月二十二日）          │                        │
├──┼───────────┼────────────┤
│六  │八十九年十一月二十二日│六千元                  │
│    │（被告簽收日期為同日）│                        │
├──┼───────────┼────────────┤
│七  │八十九年十二月十五日（│三千七百六十五元        │
│    │被告簽收日期為同日）  │                        │
├──┼───────────┼────────────┤
│八  │九十年一月二十七日（被│四千七百元              │
│    │告簽收日期為同日）    │                        │
├──┼───────────┼────────────┤
│九  │九十年二月九日（被告簽│五千元                  │
│    │收日期為同日）        │                        │
├──┼───────────┼────────────┤
│十  │九十年三月二十五日（被│四千三百元              │
│    │告簽收日期為同日）    │                        │
├──┼───────────┼────────────┤
│十一│九十年四月十六日（被告│五千元                  │
│    │簽收日期為同日）      │                        │
├──┼───────────┼────────────┤
│十二│九十年五月七日（被告簽│五千元                  │
│    │收日期為同日）        │                        │
├──┼───────────┼────────────┤
│十三│九十年六月二十六日（被│五千元                  │
│    │告簽收日期為同日）    │                        │
├──┼───────────┼────────────┤
│十四│九十年七月二十六日    │四千元                  │
│    │（被告簽收日期為同日）│                        │
├──┼───────────┼────────────┤
│合計│                      │六萬九千七百六十五元    │
└──┴───────────┴────────────┘
附錄：本案論罪科刑法條全文
刑法第二百十條
偽造、變造私文書，足以生損害於公眾或他人者，處五年以下有
期徒刑。
刑法第二百十四條
明知為不實之事項，而使公務員登載於職務上所掌之公文書，足
以生損害於公眾或他人者，處三年以下有期徒刑、拘役或五百元
以下罰金。
刑法第二百十六條
行使第二百十條至第二百十五條之文書者，依偽造、變造文書或
登載不實事項或使登載不實事項之規定處斷。
刑法第三百三十九條
意圖為自己或第三人不法之所有，以詐術使人將本人或第三人之
物交付者，處五年以下有期徒刑、拘役或科或併科一千元以下罰
金。
以前項方法得財產上不法之利益或使第三人得之者，亦同。
前二項之未遂犯罰之。


司法院資訊處製作；財團法人民間司法改革基金會備份。
